【裁判字號】    92,重訴,1471
【裁判日期】    921111
【裁判案由】    損害賠償
【裁判全文】
臺灣臺北地方法院民事判決                      九十二年度重訴字第一四七一號
    原      告  丙○○
  兼法定代理人  乙○○
    共      同
    訴訟代理人  連阿長律師
    共      同
    複代理人    詹德柱律師
    被      告  中華航空股份有限公司
    法定代理人  甲○○
    訴訟代理人  劉法正律師
                邵達愷律師
                陳志傑律師
當事人間請求損害賠償事件，本院於中華民國九十二年十月二十八日言詞辯論終結，
判決如下：
    主  文
原告之訴駁回。
訴訟費用由原告負擔。
    事  實
甲、原告方面：
一、聲明：被告應給付原告丙○○新台幣（下同）三百八十萬元、原告乙○○三百八
    十萬元及均自起訴狀繕本送達翌日起至清償日止按年息百分之五計算之利息。
二、陳述：
  (一)原告乙○○為被害人陳秋財之配偶、原告丙○○為被害人陳秋財之子。被害人陳
    秋財於民國九十一年五月廿五日搭乘被告公司之華航ＣＩ六一一號班機由台北飛
    往香港之班機，於下午三時二十八分許於馬公西北方十浬處失聯，嗣後該班機失
    事之事實明確，惟被害人之屍體迄今仍未尋獲。而飛機失事之原因，依飛航鑑定
    委員會之判定為機件老舊疲乏為肇事主因，被告顯然於飛機維修保養上怠於應盡
    之注意能事而顯有過失。就被害人陳秋財意外罹難之部分，被告華航公司願賠償
    被害人家屬包括：(1)損害賠償金一千三百五十萬；(2)慰問金十萬；(3)喪葬費六十
    萬；(4)未尋獲遺體一百萬元，共計新台幣一千五百二十萬元。但被告公司表示須
    由包括被害人父母、配偶、子女共同領取始得發放，顯有加諸法律上所無之限制
    ，而影響原告權利，被告公司之拒絕給付並無理由。而原告因被告公司之限制與
    公婆等不願協同辦理領取之手續，致使原告等無法領取損害賠償金，因而提起本
    件訴訟。依民法第一百九十二條、第一百九十四條之規定，本件得請求財產及非
    財產上損害賠償之人應包括被害人之父、母及原告二人，且該損害賠償金並非連
    帶債權或債務，而係屬可分割之債，則原告二人及被害人之父母均為損害賠償之
    請求權人，自應得平均分配該損害賠償金，每人應得之金額為三百八十萬元。
  (二)本件侵權行為事實及與損害結果間之因果關係，均引用飛安會之鑑定，且以飛安
    事故之特性而言，牽涉高度專業，故要求原告另負舉證責任證明被告公司人員在
    哪一層級有故意過失造成侵權行為，並不公平。
三、證據：提出被害人陳秋財除戶
    證書影本乙件、律師函乙件、台灣澎湖地方法院檢察署澎檢證字第○八八號死亡
    證明書影本乙件、立委周錫瑋服務處傳真函影本乙件為證。
貳、被告方面：
一、聲明：原告之訴駁回。
二、陳述：
  (一)訴外人陳秋財之相關親屬中對被告公司之華航ＣＩ六一一號班機空難事件得行使
    損害賠償請求權者計有其父母及原告等四人，而各該人等本各得依民法第一百九
    十二條及第一百九十四條等之規定對被告主張相關之損害賠償請求權。惟此次空
    難罹難者人數眾多，為使理賠方式有統一標準，被告對罹難者家屬提出前述賠償
    總額之和解方案，但須以該總括金額與所有對被告得主張權利之家屬一體性之達
    成和解為前提。本案被告先前提出之和解方案係以訴外人陳秋財之父母及原告共
    同接受此一概括性之和解金額為前提，而其內部如何分配該總金額，與被告欲達
    成之民事和解並無關聯，因訴外人陳秋財之父母迄今仍無法與原告達成分配賠償
    金之協議，故原告與被告間並無達成任何民事上之和解，被告應不受先前提出和
    解金額之拘束。
  (二)被告與原告間既未達成民事上之和解，且被告就本件飛航事故，亦無原告所主張
    之疏失。原告就其所主張之請求，應依民法第一百九十二條、第一百九十四條之
    規定計算、舉證，不應以無拘束力之金額（一千五百二十萬元）為基礎，主張係
    可分之債，而請求該金額之四分之一。而民法第一百八十四條之侵權行為亦應以
    自然人為限。
三、證據：提出被告之和解免責書統一格式乙件、特別慰問金撥款通知書統一格式乙
    件、航空客貨損害賠償辦法乙件等影本為證。
    理  由
一、原告起訴主張：訴外人陳秋財於民國九十一年五月廿五日搭乘被告公司之華航Ｃ
    Ｉ六一一號班機由台北飛往香港之班機罹難，依飛航鑑定委員會之判定，本次飛
    安事故主因為機件老舊疲乏，被告顯然於飛機維修保養上怠於應盡之注意能事而
    顯有過失。就被害人陳秋財意外罹難之部分，被告華航公司願賠償被害人家屬包
    括：(1)損害賠償金一千三百五十萬；(2)慰問金十萬；(3)喪葬費六十萬；(4)未尋獲
    遺體一百萬元，共計新台幣一千五百二十萬元。但被告公司表示須由包括被害人
    父母、配偶、子女共同領取始得發放，而原告因被告公司之限制與公婆等不願協
    同辦理領取之手續，致使原告等無法領取損害賠償金，依民法第一百九十二條、
    第一百九十四條之規定，本件得請求財產及非財產上損害賠償之人應包括被害人
    之父、母及原告二人，且該損害賠償金並非連帶債權或債務，而係屬可分割之債
    ，則原告二人及被害人之父母均為損害賠償之請求權人，自應得平均分配該損害
    賠償金，故起訴請求被告給付原告每人應得之賠償金額三百八十萬元。
    被告則以：被告先前提出之和解方案係以訴外人陳秋財之父母及原告共同接受此
    一概括性之和解金額為前提，原告未能與陳秋財之父母共同辦理理賠手續，故兩
    造間並未達成和解。且被告否認有何侵權行為過失，自應由原告負舉證責任等語
    置辯。
二、原告主張訴外人陳秋財於民國九十一年五月廿五日搭乘被告公司之華航ＣＩ六一
    一號班機由台北飛往香港之班機罹難，而原告分別為陳秋財之配偶及兒子之事實
    ，已據其提出與所述相符之陳秋財除戶
    澎檢證字第○八八號死亡證明書影本、結婚及出生公證書公證書影本各一件為證
    ，且為被告所不爭執，堪信為實在。
三、本件經兩造同意協商簡化爭點為：(一)兩造間是否曾就原告所主張之侵權行為成立
    賠償之和解？(二)若未達成和解，原告就其所主張之侵權行為事實，以及各項損害
    金額，有無相當之證明？(三)被告法人就原告所主張之侵權行為，能否認為具備侵
    權行為主體之適格地位？（見本院卷第五八頁）分別詳述如下。
  (一)兩造間是否曾就原告所主張之侵權行為成立賠償之和解？
    就原告主張被告因前述空難事件願與原告及陳秋財之父母共同達成和解之理賠金
    額為一千五百二十萬元之事實，為被告所不爭執，然被告表示該對外公表之理賠
    金額，必須經過罹難者家屬包括配偶、子女及父母全體簽署並共同受領始對被告
    發生和解之拘束，並提出和解免責書空白表格一件為證，原告自承因故無法與陳
    秋財之父母共同領取賠償金一節，自與前述和解之前提不符，是被告抗辯：兩造
    間並未達成訴訟外和解等語，應可採信。
  (二)兩造間既未能達成和解，原告依民法第一百八十四條、第一百九十二條及第一百
    九十四條請求被告損害賠償，就侵權行為之事實及損害金額有無相當之證明？
    原告主張本件飛航事故經飛安會鑑定結果，係由於機件老舊金屬疲乏導致，故被
    告在飛機維修保養上怠於應盡之注意能事而有過失云云，為被告所否認，且原告
    並未提出任何飛安會之鑑定報告供本院參酌，則究竟飛安會是否已做成對被告不
    利之終局鑑定結果已有疑義，原告主張本次飛安事故係由於被告過失所造成，已
    難認為善盡舉證之責。
  (三)被告法人是否構成侵權行為主體之適格地位？
    依據民法第一百八十四條規定，請求法人負擔侵權行為責任者，係以下列要件為
    前提：1.須為法人董事或其他有代表權人或受僱人之行為，2.須因執行職務而受
    損害，3.必須符合一般侵權行為之要件。以上請求權發生所須具備之特別要件，
    根據舉證責任分配之法則，均應由主張權利存在之當事人負責舉證（參照最高法
    院四十八年台上字第八八七號判例）。若不能證明其損害出自法人董事、其他有
    代表權之人或受僱人執行職務行為所致，即無依據前述法條規定請求法人賠償之
    餘地（參考最高法院九十年度台上字第一六號判決）。本件原告就其所主張之侵
    權行為，既經表明係以民法第一百八十四條規定為其請求依據，依其自承不知被
    告公司哪個層級的人員有此過失侵權行為之情節（見本院卷第五九頁），顯未具
    體主張被告公司究竟何人實施侵害行為，遑論就此盡其舉證責任。根據上述說明
    ，本件請求在法律上即屬無從准許。
四、從而，原告依照民法第一百八十四條、第一百九十二條及第一百九十四條之規定
    ，請求被告給付原告丙○○、乙○○各三百八十萬元及自起訴狀繕本送達翌日起
    之法定遲延利息，實無理由，不得准許。
五、本件判決之基礎已臻明確，兩造其餘攻擊防禦方法及舉證，核與判決結果無影響
    ，爰不另一一論述。至於被告答辯意旨，雖併論及民用航空法就賠償金額訂有上
    限三百萬元，但原告既未本於民用航空法所規定之無過失賠償責任而有所主張，
    本院自亦不得反於辯論主義法則，逾越原告主張之範圍而予以斟酌，附此敘明。
六、結論：本件原告之訴為無理由，依民事訴訟法第七十八條，判決如主文。
中      華      民      國    九十二    年     十一     月      十一    日
                          民事第四庭審判長法  官    林勤綱
                                          法  官    劉又菁
                                          法  官    紀文惠
正本係照原本作成
如對本判決上訴，須於判決送達後廿日內向本院提出上訴狀
中      華      民      國    九十二    年     十一    月       十一    日
                                          書記官    袁以明


司法院資訊處製作；財團法人民間司法改革基金會備份。
